臺灣新竹地方法院民事裁定　　　　　　99年度消債更字第36號
聲　請　人　顏淑平
上列聲請人聲請更生及保全處分事件，本院裁定如下：
    主  文
更生及保全處分之聲請均駁回。
聲請費用由聲請人負擔。
    理  由
一、按債務人與金融機構協商成立者，不得聲請更生或清算，但
    因不可歸責於己之事由，致履行顯有重大困難者，不在此限
    ；本條例施行前，債務人依金融主管機關協調成立之中華民
    國銀行公會會員辦理消費金融案件無擔保債務協商機制與金
    融機構成立之協商，準用前項之規定，消費者債務清理條例
    第151條第5項、第6項分別定有明文。又聲請更生或清算不
    合程式或不備其他要件者，法院應以裁定駁回之，但其情形
    可以補正者，法院應定期間先命補正，復為同條例第8條所
    明定。
二、次按債務人與金融機構協商成立者，不得聲請更生或清算，
    但因不可歸責於己之事由，致履行顯有重大困難者，不在此
    限；本條例施行前，債務人依金融主管機關協調成立之中華
    民國銀行公會會員辦理消費金融案件無擔保債務協商機制與
    金融機構成立之協商，準用前項之規定，消費者債務清理條
    例第151條第5項、第6項分別定有明文。衡諸債之關係係以
    當事人間之信賴關係為基礎，為社會經濟組織之重要支柱，
    故當事人於以法律行為追求自己之利益之際，亦應顧及對方
    之利益，並考量債權債務在社會上之作用，本於誠實及信用
    之原則，行使債權及履行債務。是對於已陷入經濟上困境之
    消費者，若任其於惡性循環之債務窘境中自生自滅，將衍生
    嚴重之社會問題，難以維持安定之社會經濟秩序，故為兼顧
    債權人、債務人雙方之利益，對陷於經濟上困境之消費者，
    乃允其於消費者債務清理條例施行後，得選擇以重建型之更
    生程序或清算型之清算程序清理其債務，藉以妥適調整債務
    人與債權人及其他利害關係人間之權利義務關係，保障債權
    人獲得公平受償，並謀求消費者經濟生活之重建復甦機會。
    惟對於已與金融機構協商成立，或於本條例施行前，已依金
    融主管機關協調成立之中華民國銀行公會會員辦理消費金融
    案件無擔保債務協商機制與金融機構成立協商之債務人，若
    非因不可歸責於己之事由，致履行顯有重大困難，僅係為圖
    謀減免債務，而不為債務之履行，自有違債權契約為誠信契
    約之本旨，故依消費者債務清理條例第151條第6項準用同條
    第5項前段之規定，不得聲請更生或清算，始能避免肇致道
    德危險。次按債務清償方案成立後，應由債務人按其條件履
    行，如因事後發生情事變更，在清償期間收入或收益不如預
    期，致該方案履行困難甚或履行不能，因不可歸責於己，始
    能准許債務人聲請更生或清算，以避免債務人任意毀諾已成
    立之協商，濫用更生或清算之裁判上債務清理程序。從而所
    謂「不可歸責於己之事由」，應係指客觀上聲請人之支出增
    多，或收入、收益減少，非其成立協商時所能預期，諸如物
    價上漲而成本增加、家屬患病等以致支出增加，或因病無法
    工作、僱佣之公司倒閉或裁員、失業、減薪等以致收入減少
    ，均屬之。
三、本件聲請人即債務人聲請更生意旨略以：聲請人於消費者債
    務清理條例施行前，曾依照中華民國銀行公會會員辦理消費
    金融案件無擔保債務協商機制與金融機構成立協商，自95年
    10月起，每月應給付金融機構債權人新臺幣（下同）29,227
    元，惟因聲請人尚須扶養三名尚就學中之未成年子女，即長
    女黃仟琇、次女黃仟靜及三女黃仟晴。另因子女正值發育期
    ，日常所需花費難以減少，生活壓力很大。迨96年時，因收
    入大幅減少，每月薪資平均僅37,080元，致扣除日常必要生
    活費用後，已無力繼續繳付銀行，始造成毀諾，實非聲請人
    當初本意等語。
四、經查，本件聲請人前於95年8月與全體無擔保債權銀行協商
    成立，並約定自95年10月起，分120期，利率5%，每月還款
    29,227元，嗣還款至96年4月止，於96年5月毀諾未再還款，
    此有最大債權銀行元大商業銀陳報狀在卷可按，並據聲請人
    提出協議書等影本在卷可稽，堪認聲請人於消費者債務清理
    條例施行前，確曾依照中華民國銀行公會會員辦理消費金融
    案件無擔保債務協商機制與金融機構成立協商，每月應給付
    金融機構債權人29,227元，是依消費者債務清理條例第151
    條第5項但書之規定，聲請人須有不可歸責於己之事由，致
    履行顯有重大困難，始得聲請更生。
五、聲請人主張其因須扶養三名尚就學中之未成年子女，日常所
    需花費難以減少，生活壓力很大。迨96年間因收入大幅減少
    ，每月薪資平均僅37,080元，致扣除日常必要生活費用後，
    已無力繼續繳付銀行，係因非可歸責於己之事由而毀諾云云
    。經查，聲請人前開主張固據其提出協議書、財產及收入狀
    況說明書、債權人清冊、聲請人96年1月至5月薪資單、保險
    契約、財團法人金融聯合徵信中心當事人綜合信用報告、戶
    籍謄本、存摺影本等為憑。惟查：
（一）聲請人係任職於茂德科技股份有限公司擔任高級技術員，
      於95年8月協商成立時，該年度給付總額為691,777元，平
      均每月薪資約57,600元，而其於毀諾時之96年度給付總額
      為746,828元，其中薪資所得約713,515元，平均每月薪資
      約59,459元，此有財產所得調件明細表附卷可稽，足見聲
      請人之薪資、財產較之協商成立當時，不減反增。而聲請
      人於96年5月經最大無擔保債權銀行判定毀諾，其當時之
      薪資收入狀況與協商成立當時既相差無幾，難認有何收入
      變更致無法履行協商條件之情事。又聲請人之配偶黃文豪
      於95年間之各類所得總額有910,195元，96年度之各類所
      得總額則增加為1,013,548元，此有財政部臺灣省北國稅
      局95、96年度綜合所得稅各類所得資料清單附卷可憑，是
      以聲請人之配偶黃文豪96年度平均每月所得尚有約84,400
      元，加上聲請人每月收入約59,459元，則其全戶每月之收
      入，即有143,859元，支付協商應繳金額29,227元後，尚
      有114,632元得用以支應聲請人及其家人（其配偶黃文豪
      及三名未成年子女）之基本生活費用，滿足基本生活需求
      ，應無困難。
（二）又聲請人雖主張其於96年1至5月份薪資減少為34,759元、
      36,514元、39,802元、36,802元、36,802元，平均每月薪
      資僅37,080元，且須扶養三名尚就學中之未成年子女，開
      支龐大云云。惟查，聲請人為薪資所得者，縱因一時景氣
      低迷致收入稍有減少，仍屬聲請人所得預期，而其子女現
      仍就學中，亦為聲請人協商成立時所明知，難認履行不能
      係因不可歸責於己之事由所致。且聲請人之配偶96年度之
      各類所得總額達1,013,548元，已如前述，衡情應可助聲
      請人負擔部分生活費用，聲請人縱因一時收入減少致履行
      稍有不便，亦不宜斷然毀諾。再者，聲請人於96年1月12
      日尚投保美國人壽安心醫療養老保險，每月保險費644元
      ，97年3月24日為子女黃仟晴投保美國人壽安心護本醫療
      養老保險，每月保險費644元，96年1月17日為子女黃仟靜
      投保保額100萬元之投資型統一安聯人壽新卓越變額萬能
      壽險，98年4月27日以自己為被保險人投保投資型之安聯
      人壽創薪家變額萬能壽險80萬元，90年3月為自己及子女
      黃仟琇投保蘇黎士千禧終身壽險，每月保險費分別為447
      元、144元，97年6月為子女黃仟琇投保遠雄人壽雄溫馨終
      身醫療健康保險，每季保險費2,434元，有各該保險單附
      卷可稽，保費之繳納既未列入生活必要支出，可知聲請人
      應有其他資金來源可供運用；且聲請人指稱每月收入扣除
      支出後不足清償金融機構之債務，卻有餘力按月繳納上開
      保險費從事理財規劃，亦非事理之平。從而聲請人主張收
      入不足支應協商還款金額，有不可歸責之事由，致履行顯
      有重大困難云云，即屬無據。又聲請人既有固定收入之履
      行能力，縱有履行不便，允宜經由個別債權銀行協商程序
      以求適當履債，斷無任由聲請人任意選擇毀諾聲請更生之
      理，併與敘明。
（三）綜上所述，本件聲請人於96年5月毀諾時，其當時之薪資
      收入狀況與協商成立當時未有大幅變動，難認有何收入變
      更致無法履行協商條件之情事。又聲請人既有固定收入之
      履行能力，縱有履行不便，亦得經由個別債權銀行協商程
      序或向最大債權銀行聲請進行「個別協商一致性方案」之
      協商程序以求適當履行債務。準此，堪認聲請人尚乏不可
      歸責於己致履行顯有重大困難之情形可言。是以，聲請人
      既無不可歸責之事由，致履行協商顯有重大困難，其聲請
      更生，於法即有未合，自應駁回其聲請。又聲請人更生之
      聲請既經駁回，其所為保全處分之聲請，即無准許之必要
      ，應併予駁回。
六、爰依消費者債務清理條例第8條、第46條、第151條第1項、
    第5項但書，裁定如主文。
中    華    民    國  100    年    4    月      18    日
                  民事第二庭    法      官  楊明箴
以上正本係照原本作成。
如對本裁定抗告須於裁定送達後10日內向本院提出抗告狀。
中    華    民    國  100    年    4    月      18    日
                                書記官  林欣宜